【裁判字號】    99,交抗,690
【裁判日期】    990802
【裁判案由】    聲明異議
【裁判全文】
臺灣高等法院臺中分院交通事件裁定     99年度交抗字第690號
抗 告 人即
原處分機關  交通部公路總局臺中區監理所彰化監理站
代  表  人  甲○○
相  對  人
即受處分人  乙○○
上列抗告人因受處分人違反道路交通管理處罰條例聲明異議案件
，不服臺灣彰化地方法院中華民國99年6月28日所為裁定（99年
度交聲字第653號），提起抗告，本院裁定如下：
    主  文
抗告駁回。
    理  由
一、抗告人即原處分機關交通部公路總局臺中區監理所彰化監理
    站（下稱抗告人）抗告意旨略以：
（一）本案受處分人於上開時地酒後駕車，經臺灣彰化地方法院
      檢察署檢察官緩起訴處分，原審法院以本站已逾行政罰法
      規定之消滅時效期間為由，認本站裁罰權已消滅，惟原審
      法院所採之緩起訴處分確定日期（96年4月25日），應僅
      指檢察官為緩起訴處分後，告訴人未聲請再議，或聲請再
      議後，經上級法院檢察署檢察長駁回之日期，此日期與緩
      起訴條件成就，產生禁止再訴效力之確定日期應屬有間。
      酒後駕車同時觸犯公共危險罪之行為人，雖經緩起訴處分
      ，然於緩起訴處分之期滿日未屆以前，隨時有受撤銷緩起
      訴，再受刑事追訴之風險，爰此，行政機關為免行為人受
      有一事二罰之危險，自不得不待緩起訴期滿，即對同一行
      為逕課以行政罰鍰。故汽車駕駛人酒後駕車時，如同時觸
      犯刑法第185條之3之公共危險罪者，道路交通主管機關除
      依行政罰法第26條第1項但書規定，得處以其他種類行政
      罰外，關於行政罰鍰部分即應依行政罰法第26條、道路交
      通管理處罰條例第10條等規定，將其移送地方法院檢察署
      處理，其後非有行政罰法第26條第2項所定不起訴等事由
      ，不得裁處行為人罰鍰。而上開行政罰法第26條第2項雖
      以應受行政罰之行為如經不起訴處分或為無罪、免刑、不
      受理、不付審理之裁判確定者，始得另為裁決處罰，未明
      文包括緩起訴處分在內，但緩起訴處分之性質，實屬於附
      條件之便宜不起訴處分，而於緩起訴之條件成就後，始發
      生如同確定不起訴處分之禁止再訴效力，此時，行為人即
      已終局的不受刑事法之訴追，原處分機關於此時再為裁決
      ，行為人始無同時遭到行政處罰及刑事訴追之危險。
（二）綜上所述，本案裁處權時效應自緩起訴之猶豫期間屆滿，
      復未經撤銷緩起訴之時起算三年，即自97年4月24日起至
      100年4月23日止，是故本站於99年6月18日所為之裁決，
      並未逾前揭規定時效，原審法院以本站已逾越時效為由，
      撤銷原處分並為不罰之裁定，實有未洽，聲請撤銷原裁定
      另為適法之裁定云云。
二、原裁定意旨略以：查本件受處分人係於民國96年2月6日酒後
    騎乘車牌號碼ＫＰＴ－623號重型機車為員警查獲，後經台
    灣彰化地方法院檢察署檢察官於96年3月28日為緩起訴處分
    ，期間為1年，該緩起訴處分已於96年4月25日確定，至97年
    4月24日期滿，有受處分人所提該署96年度偵字第2688號緩
    起訴處分書、執行緩起訴處分命令通知書、99年6月17日彰
    檢文執強96緩449字第28091號函等影本附卷可參，足見上開
    緩起訴處分已於96年4月25日確定。雖前揭行政罰法第27條
    第3項規定中，並未明定併有緩起訴處分之事實，其行政罰
    裁罰權之消滅時效起算日，非無疏漏，但以緩起訴處分於緩
    起訴期間期滿後未經撤銷，與不起訴處分確定後之效力均為
    原則上不得對於同一事實再起訴而言，應認緩起訴處分與不
    起訴同屬該條項之規範客體，在法律應規定而未規定之情況
    下，基於督促行政機關應儘速裁決、避免處罰關係久而不決
    之同一立法意旨，並保障人民之權益不致長期處於不確定之
    狀態，自應類推適用該條項之規定。則本件受處分人係於96
    年2月6日違規，並於同年4月25日受緩起訴處分確定，然原
    處分機關卻遲至99年6月18日始對受處分人裁罰，顯然已逾
    前揭行政罰法所規定之消滅時效期間，依該法第27條第1項
    之規定，原處分機關就本件事實之裁罰權已消滅，是原處分
    機關本件對受處分人所為之裁決，顯已喪失依據，其處分自
    難認屬合法等語。
三、按「一行為同時觸犯刑事法律及違反行政法上義務規定者，
    依刑事法律處罰之。但其行為應處以其他種類行政罰或得沒
    入之物而未經法院宣告沒收者，亦得裁處之」，行政罰法第
    26條第1項定有明文。揆諸其立法理由：「一行為同時觸犯
    刑事法律及違反行政法上義務規定時，由於刑罰與行政罰同
    屬對不法行為之制裁，而刑罰之懲罰作用較強，故依刑事法
    律處罰，即足資警惕時，實無為一事二罰再處行政罰之必要
    ，且刑事法律處罰，由法院依法定程序為之，較符合正當法
    律程序，應予優先適用。但罰鍰以外之沒入或其他種類行政
    罰，因兼具維護公共秩序之作用，為達行政目的，行政機關
    仍得併與裁處」，探究其立法目的，無非在處罰目的相同且
    處罰方式相同時，若依刑事法律處罰，即足資警惕時，實無
    為一事二罰再處行政罰之必要。又行政罰法第26條第2項規
    定，雖未明文包括「緩起訴處分」，然「緩起訴處分」確定
    時，被告可免於刑事訴追，雖與不起訴處分效果相同，惟緩
    起訴處分為介於起訴及微罪職權不起訴間緩衝制度設計，其
    具體效力依刑事訴訟法第260條規定，於緩起訴處分期間屆
    滿未經撤銷者，非有同條第1款或第2款情形之一，不得對於
    同一案件再行起訴，即學理上所稱實質確定力，足見在緩起
    訴期間內，尚無實質確定力可言（最高法院94台非215號判
    例、95台非284號判決參照）。故觸犯刑事法律之犯罪行為
    ，符合緩起訴要件，雖經檢察官為緩起訴處分，然就要件而
    言，緩起訴基本上係認被告有犯罪事實，僅暫緩起訴，並得
    課被告予一定負擔或指示，此不同於不起訴處分係因犯罪嫌
    疑不足或其他原因，不得附條件或負擔，可知緩起訴處分係
    屬一種刑事處罰。又經檢察官為「緩起訴」處分者，於「緩
    起訴」之猶豫期間內，檢察官可對其持續觀察，若認其顯無
    反省警惕之情或根本欠缺反省警惕能力者，得依職權或依告
    訴人之聲請，將「緩起訴」處分撤銷並依法追訴，亦即在緩
    起訴處分之猶豫期間內，刑事訴追程序仍未終局確定，此與
    不起訴處分確定後，刑事訴追程序終結，檢察官原則上不得
    就同一行為再行起訴之法律效果迥異。上開行政罰法第26條
    第2項既未明列「緩起訴處分」，即不宜擴張解釋，且緩起
    訴處分性質上亦與不起訴處分不同，無適用行政罰法第26條
    第2項規定之餘地。次按時效制度與人民權利義務有重大關
    係，其目的在於尊重既存之事實狀態，及維持法律秩序之安
    定，與公益有關，須逕由法律明定，鑑此，行政罰法業於94
    年1月14日經立法院三讀制定，同年2月5日經總統公布，該
    法第27條第1項規定：「行政罰之裁處權，因3年期間之經過
    而消滅」、第2項規定「前項期間，自違反行政法上義務之
    行為終了時起算。但行為之結果發生在後者，自該結果發生
    時起算」，其立法理由略以：「本條係有關行政罰裁處權時
    效之規定。按行政罰裁處權之行使與否，不宜懸之過久，而
    使處罰關係於不確定狀態，影響人民權益，惟亦不宜過短，
    以免對社會秩序之維護有所影響」等語，可知公路監理主管
    機關對於違反道路交通管理事件行為人，其是否行使裁罰權
    ，實不宜久懸不決，而使處罰關係處於不確定狀態，致影響
    人民權益。時效制度之功能，實為求法安定性，尊重既存事
    實狀態而避免人民法律上權利義務關係懸而不決，若行政機
    關藉此作為有無適用一事不二罰之依據，自顯與時效制度目
    的、功能有違。
四、經查：
（一）受處分人乙○○於96年2月6日19時40分許，騎乘車牌號碼
      ＫＰＴ－623號重型機車，在彰化縣社頭鄉○○路○段福
      懋加油站前，因「酒後駕車，經抽血式酒測值290.26MG/D
      L，換算吹氣式酒測值為1.45MG/L，超過標準」之違規，
      為彰化縣警察局警掣單舉發。而酒醉駕車部分函送臺灣臺
      中地方法院檢察署，經檢察官作成緩起訴處分，並於96年
      4月25日確定，緩起訴期間1年，並應向中華社會福利聯合
      勸募協會支付新臺幣2萬元整，該筆公益金受處分人已於
      96年5月10日繳納完畢，緩起訴期間則於97年4月24日期滿
      ，有彰警交字第I00000000號舉發違反道路交通管理事件
      通知單、郵政跨行匯款申請書、臺灣彰化地方法院檢察署
      檢察官96年度偵字第2688號緩起訴處分書、臺灣彰化地方
      法院檢察署檢察官執行緩起訴處分命令通知書、臺灣高等
      法院被告前案紀錄表各一紙在卷可稽，且為受處分人所不
      爭執，足勘認定。
（二）審究本案緩起訴處分於96年4月25日確定，緩起訴期間為1
      年，期間短於行政罰法第27條第1項規定之3年時效，縱然
      抗告人即原處分機關待緩起訴處分之猶豫期間經過後方為
      裁處，應不致有限縮行政罰裁處時效之情形。然抗告人仍
      遲至99年6月18日始就本案做出裁決，顯已逾越行政罰法
      第27條第1項規定之3年時效，從而原裁定就撤銷抗告人所
      為原處分之認定，已於理由中敘明如上，經核於法尚無不
      合。故抗告人執此為據提起抗告為無理由，應予駁回。
五、據上論結，應依道路交通管理處罰條例第89條，道路交通案
    件處理辦法第26條，刑事訴訟法第412條，裁定如主文。
中    華    民    國    99    年    8     月    2     日
            交通法庭      審判長法  官  李  璋  鵬
                                法  官  胡  森  田
                                法  官  胡  忠  文
以上正本證明與原本無異。
不得再抗告。
                                書記官  廖  家  莉
中    華    民    國    99    年    8     月    2     日

司法院資訊處製作；財團法人民間司法改革基金會備份。
